【裁判字號】    92,台上,1602
【裁判日期】    920725
【裁判案由】    拆屋還地
【裁判全文】
最高法院民事判決                              九十二年度台上字第一六○二號
    上  訴  人  乙○○
                丙○○
    共      同
    訴訟代理人  蘇榮達律師
                蘇俊誠律師
    被 上訴 人  甲○○
右當事人間請求拆屋還地事件，上訴人對於中華民國九十年九月四日台灣高等法院高
雄分院第二審判決（八十九年度上字第一二七號），提起上訴，本院判決如左：
    主  文
原判決關於駁回上訴人之訴及該訴訟費用部分廢棄，發回台灣高等法院高雄分院。
    理  由
本件上訴人主張：坐落高雄縣路竹鄉○○段五三五地號土地（下稱系爭土地）面積二
四．九二平方公尺係伊共有，被上訴人未經伊同意，在其上搭建雨遮及建物，致伊不
能使用該土地，自屬無權占有。爰依民法第七百六十七條規定之物上請求權，求為命
被上訴人將系爭土地上如第一審判決附圖（下稱附圖）所示Ａ部分面積九‧三二平方
公尺雨遮及Ｂ部分面積一五‧一五平方公尺建物拆除，返還土地予伊之判決（原審維
持第一審所為命被上訴人拆除Ａ部分雨遮並返還該部分土地之判決部分，未據被上訴
人聲明不服）。
被上訴人則以：上訴人之父已於民國四十六年間將系爭土地及同段五三六地號土地一
併出售與伊父方迎，伊本於方迎與上訴人之父間之買賣契約而占用系爭土地，自非無
權占有。又系爭建物乃方迎於六十二年十月建築完成，當時上訴人之父知悉越界建築
卻未提出異議，依民法第七百九十六條規定，上訴人亦不得請求拆除。況系爭建物所
占用之土地僅有數平方公尺，如予拆除，將致建物結構不完整，無法繼續使用；而系
爭土地為畸零地，縱返還上訴人，其仍不能有效利用，請求伊拆除系爭建物，顯屬權
利濫用等語，資為抗辯。
原審廢棄第一審所為命被上訴人將附圖所示Ｂ部分之建物拆除，返還土地予上訴人之
判決，改判駁回上訴人該部分之訴，係以：系爭土地為上訴人所共有，被上訴人在其
上搭建附圖所示Ｂ部分之建物等情，有兩造不爭之地籍圖及土地登記簿謄本為證，並
經第一審及原審法院現場勘驗、囑託地政機關測量屬實，有勘驗筆錄、現場照片及土
地複丈成果圖可參，堪予認定為真正。被上訴人辯稱：系爭土地及同段五三六地號土
地，係其父方迎於四十六年間以新台幣（下同）一萬元向上訴人之父購得云云，雖舉
證人顏金印、蘇水源、林在忠以實其說，惟該證人僅能證明方迎曾購買「土角厝」之
房地。至該「土角厝」拆除重建成現今之磚造樓房，其範圍是否一致？尚屬未能證明
；倘方迎確曾買受二筆土地，何以僅移轉登記其中一筆即五三六地號土地，未就系爭
五三五地號土地一併辦理所有權移轉登記？是被上訴人所辯，固不足採，惟按權利之
行使，是否以損害他人為主要目的，應就權利人因權利行使所能取得之利益，與他人
及國家社會因其權利行使所受之損失，比較衡量定之，倘權利之行使，自己所得之利
益，與他人及國家社會所受之損失差距甚大者，或行使權利之初，即明顯知悉其權利
之行使，將造成他人及國家社會重大之損失者，非不得視其權利之行使係以損害他人
為主要目的，此乃權利社會化之基本內涵。查系爭土地上附圖所示Ｂ部分面積一五‧
一五平方公尺建有加強磚造三層樓房屋，上訴人亦知有此建物存在多年，倘予拆除，
被上訴人建物結構將不完整，影響居住安全，對被上訴人及社會勢必造成損失；且該
部分帶狀土地乃畸零地，縱將之返還上訴人，亦不能有效利用，兩者相較衡量，上訴
人所得利益甚少，被上訴人損失甚大，上訴人請求拆屋還地，顯屬權利濫用，自非法
之所許，僅能請求被上訴人為金錢補償等詞，為其判斷之基礎。
查被上訴人所有系爭建物占用上訴人所有系爭面積二四‧九二平方公尺土地中之一五
‧一五平方公尺，為原審認定之事實，則該占用部分已達系爭土地百分之六十以上，
對於上訴人之權利影響甚鉅。上訴人為保障系爭土地之權利，訴請被上訴人拆屋還地
，原屬權利之正當行使。縱被上訴人抗辯系爭土地為畸零地，無法有效使用，而該占
用部分之建物如予拆除，將致建物結構不完整，影響居住安全等情，係屬實在，或可
認定上訴人權利行使所得利益，與被上訴人建物拆除一部後之居住安全所致損失相較
，確將造成被上訴人及國家社會重大損失。惟上訴人既一再主張其就系爭土地可為有
效利用，經濟利益及商機無窮，並否認被上訴人建物拆除該占用部分後有安全之顧慮
，被上訴人亦抗辯是否影響結構安全須由專業人員鑑定才知（見原審卷六二頁），並
具狀聲請由土木技師公會鑑定（見原審卷八五頁），即見上訴人究應如何利用系爭土
地？其經濟效益及商機可得利益若干？系爭建物占用部分如經拆除，是否確會影響建
物結構而危及居住安全？等項，均待調查審認，以資作為判斷上訴人有無權利濫用之
基礎。乃原審徒以系爭土地為畸零地，不能有效使用，進而推認如拆除該占用部分之
建物，將影響整體結構及居住安全，遽為不利於上訴人之判決，自嫌率斷抑且難昭折
服。上訴論旨，指摘原判決此部分不當，求予廢棄，非無理由。又上訴人丙○○為乙
○○胞兄高水木之子（見一審卷四六至五三頁），兩人並非同輩，被上訴人所稱：系
爭房地係「上訴人之父」於四十六年間出售與其父方迎云云，似與實情未盡相符。案
經發回，宜併注意及之。
據上論結，本件上訴為有理由。依民事訴訟法第四百七十七條第一項、第四百七十八
條第一項，判決如主文。
中      華      民      國    九十二    年      七      月    二十五    日
                              最高法院民事第七庭
                                  審判長法官  蘇  茂  秋
                                        法官  徐  璧  湖
                                        法官  朱  建  男
                                        法官  蘇  達  志
                                        法官  沈  方  維
      右正本證明與原本無異
                                              書  記  官
中      華      民      國    九十二    年      八      月      五      日
                                                                        Ｒ


司法院資訊處製作；財團法人民間司法改革基金會備份。
